【裁判字號】    97,訴,126
【裁判日期】    970731
【裁判案由】    撤銷贈與行為等
【裁判全文】
臺灣臺中地方法院民事判決               97年度訴字第126號
原      告  丙○○
訴訟代理人  王正喜律師
被      告  丁○○
            乙○○
共      同
訴訟代理人  林俊雄律師
上列當事人間請求撤銷贈與行為等事件，本院於民國97年7月10
日言詞辯論終結，判決如下：
    主  文
原告之訴駁回。
訴訟費用由原告負擔。
    事  實  及  理  由
甲、程序部分：
    按訴狀送達後，原告不得將原訴變更或追加他訴，但被告同
    意者，不在此限。民事訴訟法第255條第1項第1款定有明文
    。本件原告起訴時聲明：「(一)被告間就台中市○區○○段六
    小段第9-33及9-40地號建地，面積依序為146平方公尺、17
    平方公尺，於民國96年5月30日所為之贈與行為應予撤銷；
    被告乙○○就上開土地於96年9月13日所為之所有權移轉登
    記，應予塗銷；被告丁○○就上開土地應協同辦理所有權移
    轉登記為原告丙○○及被告乙○○公同共有。(二)被告間就台
    中市○區○○段六小段第289建號之建物，其中應有部分二
    分之一（總面積55.89平方公尺），於96年5月30日所為之贈
    與行為應予撤銷；被告乙○○就上開土地應有部分於96年9
    月13日所為之所有權移轉登記，應予塗銷；被告丁○○就上
    開土地應協同辦理所有權移轉登記為原告丙○○及被告乙○○公同共有。(三)被告間就台中市○區○○段六小段第9-33
    及9-40地號建地上除台中市○區○○段六小段第289建號建
    物外，其一樓增建部分及二樓增建全部，其應有部分二分之
    一（一、二樓增建部分之面積以實測為準），於96年5月30
    日所為之贈與行為應予撤銷。」。嗣於97年2月25日具狀變
    更聲明為「(一)被告共同申請將台中市○區○○段六小段第
    9-33及9-40地號之建地，於96年9月13日以贈與為原因所為
    所有權移轉在被告乙○○名下之登記，應予塗銷；被告丁○○就上開土地應協同辦理所有權移轉登記為原告及被告乙○○二人所公同共有。(二)被告共同申請將台中市○區○○段六
    小段第289建號之建物，其中應有部分二分之一，於96年9
    月13日以贈與為原因所為所有權移轉為被告乙○○名下之登
    記，應予塗銷；被告丁○○就上開建物應有部分二分之一應
    協同辦理所有權移轉登記為原告及被告乙○○二人所公同共
    有。(三)確認坐落台中市○區○○段六小段9-33、9-40地號土
    地上即門牌為台中市○區○○街236號一樓後半段增建及二
    樓增建未辦理保存登記部分，即如附圖所示一樓增建部分及
    二樓增建部分，其所有權為原告與被告乙○○二人所公同共
    有。」茲被告對於原告之變更聲明，已當庭表示同意，揆諸
    首揭規定，應予准許，合先敘明。
乙、實體部分：
  壹、原告方面：
    一、訴之聲明：
      (一)被告共同申請將台中市○區○○段六小段第9-33及9-40
        地號之建地，於96年9月13日以贈與為原因所為所有權
        移轉為被告乙○○名下之登記，應予塗銷；被告丁○○
        就上開土地應協同辦理所有權移轉登記為原告及被告乙○○二人所公同共有。
      (二)被告共同申請將台中市○區○○段六小段第289建號之
        建物，其中應有部分二分之一，於96年9月13日以贈與
        為原因所為所有權移轉為被告乙○○名下之登記，應予
        塗銷；被告丁○○就上開建物應有部分二分之一應協同
        辦理所有權移轉登記為原告及被告乙○○二人所公同共
        有。
      (三)確認坐落台中市○區○○段六小段9-33、9-40地號土地
        上即門牌為台中市○區○○街236號一樓後半段增建及
        二樓增建未辦理保存登記部分，即如附圖所示一樓增建
        部分及二樓增建部分，其所有權為原告與被告乙○○二
        人所公同共有。
      (四)訴訟費用由被告負擔。
    二、原告主張略以：如附表編號1、2所示原登記在被告丁○○名下之土地及房屋（下稱系爭房地），被告丁○○曾
        於64年10月15日在訴外人戊○○、己○○、庚○○調解
        下，與訴外人辛○○（即原告之父）簽立調解書（下稱
        系爭調解書），並約定雙方以買賣為原因將系爭房地移
        轉登記予辛○○，惟辛○○於95年6月16日去世前，被
        告丁○○遲未辦理系爭房地移轉登記，嗣後更將系爭房
        地無償贈與被告乙○○，實侵害原告繼承之權利。被告
        丁○○出生於40年4月1日，於系爭房地保存登記之時點
        ，尚屬年幼，顯無資力可購買土地及興建建物，附表編
        號1所示之土地係辛○○所購買，並於57年12月2日信託
        在被告丁○○名下；編號2之已辦畢保存登記房屋，係
        辛○○於46年間所建，其中二分之一於54年2月23日信
        託登記在被告丁○○名下；另編號3之一、二樓增建未
        辦理保存登記部分（下稱系爭房屋增建部分），係辛○○於58年間所增建，辛○○為原始起造人，亦應為原始
        所有權人。綜上所陳，被告丁○○明知其與訴外人辛○○有信託關係及前揭不動產買賣關係，仍將系爭房地無
        償贈與被告乙○○，該贈與行為實侵害原告之請求移轉
        登記權利。爰依民法第184條、第185條、第213條第1項
        、第348條第1項及信託法第65條第2款規定，請求被告
        塗銷所有權移轉登記，並協同登記為原告與被告乙○○
        公同共有等語。
    三、對被告抗辯之陳述：
      (一)訴外人辛○○為求信託物返還之順利，方支付過戶代價
        新台幣（下同）100萬元予被告丁○○，並成立系爭調
        解書，調解書內未記載信託關係已被買賣契約取代而消
        滅，故在買賣契約未履行之情況下，二個契約（信託及
        買賣）依然並存。
      (二)訴外人甲○○曾於91年間代理辛○○向被告丁○○表示
        ，要求依系爭調解書過戶系爭房地，被告丁○○曾表示
        同意，此同意已屬拋棄時效利益之意思表示，參照最高
        法院50年台上字第2868號判例之旨，被告丁○○應不能
        再為時效完成之抗辯。
      (三)被告丁○○明知與辛○○有信託關係及買賣關係，仍將
        系爭房地無償贈與被告乙○○，該贈與行為侵害原告因
        繼承而取得之信託物返還請求權及買賣標的返還請求權
        ，故原告有訴求塗銷以贈與行為為原因之不動產所有權
        移轉登記及回復原狀之必要。
      (四)被告之行為除侵害原告依系爭調解書得主張不動產移轉
        登記之債權外，該行為亦合乎侵權行為法則之構成要件
        ，依最高法院52年台上字第188號判例、最高法院56 年
        度台上字第2793號、63年度台上字第1988號、69年度台
        上字第1402號、69年度台上字第3949號判決之旨，侵權
        責任與契約責任兩者並存，可由債權人擇一行使，或合
        併行使。
      (五)系爭房屋增建部分（含一樓後半部及二樓全部），為訴
        外人辛○○所增建，其為原始之所有權人，非如已保存
        登記之一樓部分，為辛○○與被告丁○○所共有，且系
        爭房地增建部分，不論一樓後半部或二樓，因一樓左邊
        有小巷可直通入一樓後半部增建部分內，縱與有保存登
        記之一樓前半部分離，亦可獨立使用，原告主張該增建
        部分為獨立建物，依民法第68條規定暨最高法院80年度
        台上字第592號、81年度台上字第72號判決之旨，核其
        性質各有其物主，或分離後亦可自為應用，兩者無主、
        從之分，該增建部分非保存登記部分之從物、附屬物，
        明顯可辨。又被告在鈞院96年度中簡字第7441號主張前
        揭未保存登記之增建部分，為被告丁○○原擁有二分之
        一應有部分，且該二分之一應有部分已贈與予被告乙○○，為排除爭執，自有確認之必要，是原告有訴求塗銷
        以贈與行為為原因之不動產所有權移轉登記、回復原狀
        、確認所有權歸屬實有理由。
  貳、被告部分：
    一、答辯聲明：
      (一)原告之訴駁回。
      (二)訴訟費用由原告負擔。
      (三)如受不利判決，請准供擔保免為假執行。
    二、被告則以：
      (一)原告主張系爭房地係其被繼承人辛○○所購買而信託登
        記在被告丁○○名下，然原告並未提出任何證據證明系
        爭房地為辛○○所購及所建，雖原告提出合約書影本乙
        紙欲證明台中市○區○○街236號建物未保存登記部分
        係辛○○出資興建云云，惟該合約書僅載「本工程總金
        額計新台幣捌萬柒仟元，新建築部分捌仟元，追加部分
        壹萬零伍佰圓正。... 」對於是何地點之工程，未置一
        語，亦即縱有該工程存在，亦未必即如原告所言係和平
        街236號未保存登記部分建物之興建而言。甚者，合約
        書末署名「業主，辛○○」，其簽名顯與原告提出之系
        爭調解書簽名字樣有相當大的差異，是否確為辛○○所
        親簽，甚可懷疑。是前揭合約書不足證明和平街236號
        建物未保存登記部分係由辛○○出資興建。且被告丁○○於57年時，雖年齡尚輕，然其13歲即在鐵工廠上班，
        未必毫無資力，且系爭房地購買及興建時，辛○○與被
        告之父母尚在，父母在兒子尚未成年時為其置產，乃習
        所常見，焉能以被告丁○○年齡尚輕，即謂其名下之不
        動產皆為其兄辛○○所購置。又原告提出之系爭調解書
        ，通觀契約文字並無一語提及系爭房地係由辛○○購置
        ，而信託登記在被告丁○○下，況且從系爭調解書第2
        條約定由辛○○出價100萬元而取得系爭房地之條件，
        足證原告信託之說，全屬杜撰之詞，蓋果為信託，則辛○○終止信託即可，又何須出價向被告購買？再者，信
        託者，謂信託人將財產權移轉或為其他處分，使受託人
        依信託本旨，為受益人之利益或為特定之目的，管理或
        處分信託財產之關係，被告丁○○與辛○○間顯欠缺信
        託目的，是兩造間並無信託關係存在，縱有其他法律關
        係，亦僅為單純之買賣關係。
      (二)對於系爭調解書內容，被告對原告主張其契約之性質為
        買賣，並無意見。然而，辛○○對於被告丁○○之請求
        移轉登記請求權業已逾15年而罹於消滅時效，被告丁○○自得拒絕履行，是原告不得以其繼承該早罹時效之債
        權，訴請塗銷被告間之法律行為。再者，辛○○生前從
        未依系爭調解書內容給付被告丁○○分文，亦不敢要求
        被告丁○○移轉系爭房地所有權，焉有可能於91、92年
        間忽然有此請求，且被告丁○○亦得主張同時履行抗辯
        。訴外人甲○○為辛○○妻之妹婿，一味偏袒原告，與
        被告極少往來，被告殊不可能因其一句話，便答應將系
        爭房地過戶予辛○○。況民法第144條第2項後段係債務
        人以契約承認該債務者，方發生拋棄時效利益之效力，
        原告所指情節，尚難謂被告丁○○係以契約承認其債務
        。
      (三)64年10月15日之買賣關係迄今早已逾15年，辛○○生前
        對被告丁○○之請求權早已罹於時效而消滅，原告繼承
        之亦為一已喪失功能之債權，是原告實無債權可被侵害
        。原告主張被告丁○○於95年5月30日將系爭房地贈與
        被告乙○○，並於96年9月13日辦妥移轉登記，侵害其
        債權，實屬無稽。
      (四)民法第184條包含三種侵權行為請求類型，其構成要件
        各有差異。第184條第1項前段須行為人有故意或過失，
        且所侵害者須為權利，原告據最高法院52年台上字第
        188號判例、最高法院56年度台上字第2793號、63年度
        台上字第1988號、69年度台上字第1402號、69年度台上
        字第3949號判決，而肯定之。惟前開判決之意旨，皆在
        闡明有關侵權行為與債務不履行之請求權競合問題，並
        非就債權是否可為第三人侵權行為標的而作成之判決。
        按最高法院67年5月23日第五次民事庭會議決議(二)、67
        年6月6日第六次民庭庭推總會、67年台上字第1654號判
        決、69年4月1日第七次民事庭會議決議意旨，明確表示
        第三人侵害債權人之債權，係以民法第184條第1項後段
        規定為請求權基礎。是本條項之權利依實務見解並不包
        括債權，是原告所主張者係債權，則無該條項之適用。
        又民法第184條第1項後段之適用，須行為人故意侵害他
        人之利益，且其行為樣態違背善良風俗。就被告乙○○
        言，係受讓不動產登記所有權人之不動產，如何言其違
        背善良風俗。至於民法第184條第2項之要件為「違反保
        護他人之法律」，被告間為贈與及物權移轉行為，難言
        其有何違背保護他人之法律。綜上，本件被告並未侵害
        原告之債權，且縱有原告指稱之前提事實存在，然被告
        丁○○、乙○○並非共同侵權行為人，原告以之為共同
        被告而訴請塗銷，顯不合法。至於原告請求買賣標的物
        之交付請求權，該請求權業已罹於時效，原告之主張，
        無理由。另被告丁○○未曾與訴外人辛○○成立信託關
        係，是原告依信託法第65條第2款規定主張權利，亦無
        理由。
      (五)系爭房屋其原始保存登記部分和其後增建部分，牆壁相
        連，門互相通，結構上和使用上並未區隔，按有無小巷
        和系爭建物所有權個數無關。原告所提出之台中市政府
        修建證（58）府建字第559號文書，其增建附屬平方面
        積僅14平方公尺，和系爭房屋未保存登記部分面積相差
        甚遠，不足證明該增建部分為其出資興建，更不能證明
        保存登記部分為其所建。
  參、本院協同兩造整理爭點，結果如下：
    一、兩造不爭執之事項：
      (一)辛○○與被告丁○○於64年10月15日簽訂調解書。
      (二)被告丁○○於96年5月30日將其名下所有系爭房地贈與
        被告乙○○，並於96年9月13日辦妥移轉登記。
      (三)系爭房地現為原告之妻占有使用。
    二、兩造爭執之事項：
      (一)辛○○與被告丁○○於64年10月15日所簽訂之調解書，
        就系爭房地究為買賣關係或信託關係？
      (二)原告因繼承辛○○依系爭調解書所取得之請求權，是否
        已時效消滅？被告丁○○是否已拋棄時效利益？
      (三)被告丁○○於96年5月30日將其名下所有系爭房地贈與
        被告乙○○，並於96年9月13日辦妥移轉登記，是否侵
        害原告之債權？
      (四)原告依據民法第184條、第185條、第213條第1項、第
        348條第1項、信託法第65條第2款規定，訴請被告塗銷
        系爭房地所有權移轉登記，並協同登記為原告與被告乙○○公同共有，是否有理由？
      (五)如附表編號3所示系爭房屋之增建部分是否屬獨立之建
        物？如屬獨立之建物，其所有權歸屬為何？
  肆、本院之判斷：
    一、原告主張訴外人辛○○與被告丁○○間，就系爭房地具
        有信託關係，尚屬不能證明。
      (一)所謂信託行為，係指委託人授與受託人超過經濟目的之
        權利，而僅許可其於經濟目的範圍內行使權利之法律行
        為而言，就外部關係言，受託人固有行使超過委託人所
        授與之權利，就委託人與受託人之內部關係言，受託人
        仍應受委託人所授與權利範圍之限制。信託關係係因委
        託人信賴受託人代其行使權利而成立。又85年1月26日
        信託法公布施行前之信託行為，屬於「非典型契約」之
        一種。須於雙方當事人，就一方（委託人）授與他方（
        受託人）超過經濟目的之權利，而受託人僅於所許可之
        經濟目的範圍內行使權利，相互意思表示一致，其契約
        始為成立。準此，當事人之一方如主張與他方有信託關
        係存在，自應就信託契約確已成立之事實，負舉證責任
        。若其先不能舉證，縱他方就其抗辯事實不能舉證，或
        其所舉證據尚有疵累，亦應駁回該一方之請求。
      (二)原告雖主張被告丁○○出生於40年4月1日，於系爭房地
        保存登記之時點（54年2月23日及57年12月2日），尚屬
        年幼，顯無資力可購買系爭房地，系爭房地乃訴外人辛○○所購置，信託登記在被告丁○○名下云云。惟查，
        原告就其主張系爭房地為辛○○所購置一事，已無法舉
        證以實其說，更遑論其能證明辛○○與被告丁○○間具
        有信託之合意。又被告丁○○當時雖僅十餘歲，然並不
        必然即無資力購置系爭房地，且系爭房地亦可能係其父
        母所購置而以其名登記。此外，系爭房地登記在告丁○○名下，亦可能係基於贈與，或是家族財產之分配，其
        可能原因諸多。故不得僅以被告丁○○當時尚屬年幼，
        即推定系爭房地為辛○○所購置。何況，系爭房地果係
        辛○○信託登記在被告丁○○名下，則辛○○只要主張
        終止信託關係，即可無償要求被告丁○○辦理系爭房地
        之所有權移轉登記，何需於系爭調解書內承諾給付被告
        丁○○100萬元。至證人甲○○於97年6月10日言詞辯論
        時雖證稱：因辛○○為長子，不能有財產否則要被徵召
        去當兵，系爭（和平街）房屋乃借被告丁○○之名登記
        云云。然查，依辛○○之戶籍謄本所載，其係於54年12
        月1日至56年4月25日服役，而和平街236號房屋則於54
        年2 月23日即已登記為辛○○、被告丁○○二人應有部
        分各二分之一，此有建物登記謄本1份附卷可稽。若證
        人甲○○所述屬實，為何當時不將該屋產權全部登記為
        被告丁○○所有，仍保留一半登記為辛○○所有。再者
        ，系爭土地係於57年12月2日登記為被告丁○○所有，
        亦有土地登記謄本2份存卷可佐，而當時辛○○早已服
        完兵役。足證證人甲○○前述證言，顯與事實不符，不
        足採信。
      (三)綜上，原告主張訴外人辛○○與被告丁○○間，就系爭
        房地具有信託關係，尚屬不能證明。從而，原告本於繼
        承關係及信託法第65條第2款規定，訴請被告塗銷系爭
        房地所有權移轉登記，並協同登記為原告與被告乙○○
        公同共有，為無理由，不應准許。
    二、原告基於繼承辛○○之權利，具有請求被告丁○○將系
        爭房地移轉登記為原告與被告乙○○公同共有之權利。
      (一)至原告另主張依據系爭調解書之記載，辛○○與被告丁○○就系爭房地具有買賣關係，則為被告所不爭執。實
        則，不論該法律觀之性質為何，兩造對於辛○○與被告
        丁○○於64年10月15日簽訂系爭調解書一事，既均不爭
        執，則辛○○自得依據系爭調解書請求被告丁○○移轉
        系爭房地之所有權。
      (二)按繼承人自繼承開始時，除本法另有規定外，承受被繼
        承人財產上一切權利、義務，民法第1148條前段定有明
        文。辛○○過世之後，其繼承人為原告與被告乙○○，
        此亦為兩造所不爭執。故基於繼承之法則，前述辛○○
        得請求被告丁○○移轉系爭房地所有權之權利，應屬原
        告與被告乙○○公同共有之權利。從而，原告具有請求
        被告丁○○將系爭房地移轉登記為原告與被告乙○○公
        同共有之權利。
    三、對於原告因繼承辛○○依系爭調解書所取得之系爭房地
        移轉登記請求權，被告丁○○得主張同時履行抗辯及時
        效抗辯，而拒絕給付。
      (一)按因契約互負債務者，於他方當事人未為對待給付前，
        得拒絕自己之給付，民法第264條第1項規定甚明。查系
        爭調解書第2條載明：「財產部份包括不動產（和平街
        236號約50坪，向上路段約55坪）均歸長兄辛○○所有
        ，所餘債務亦歸長兄負責清償，另由長兄支付新台幣
        100萬元與其弟丁○○。」故辛○○得請求被告丁○○
        移轉系爭房地所有權之權利，與其應支付被告丁○○
        100萬元之義務，顯屬因契約互負債務。從而，依前述
        民法第264條第1項之規定，在辛○○未支付100萬元之
        對待給付前，被告自得拒絕移轉系爭房地之所有權。
      (二)原告雖主張辛○○已給付被告丁○○100萬元云云，惟
        為被告丁○○所否認，依舉證責任分配之原則，原告應
        就其主張辛○○已給付被告丁○○100萬元之有利於己
        之事實，負舉證責任。然迄本件言詞辯論終結止，原告
        仍無法提出辛○○已給付被告丁○○100萬元之證據，
        以供本院調查。至證人甲○○雖證稱：辛○○告訴伊說
        錢已經付了云云，惟證人甲○○既僅係聽聞辛○○所言
        ，而非親眼目睹辛○○支付被告丁○○100萬元，又無
        其他佐證，自難為有利於原告之認定。衡情，在辛○○
        與被告丁○○向來不睦之情形下，辛○○若已給付被告
        丁○○100萬元，焉有不請求被告丁○○移轉系爭房地
        所有權之理？縱被告丁○○於收受100萬元後，拒不辦
        理系爭房地之所有權移轉登記，辛○○亦可訴請被告丁○○履行移轉登記之債務。故原告主張辛○○已給付被
        告丁○○100萬元，尚非可採。
      (三)次按請求權，因十五年間不行使而消滅：時效完成後，
        債務人得拒絕給付；民法第125條前段及同法第144條第
        1項亦有明文。訴外人辛○○固得依據系爭調解書請求
        被告丁○○移轉系爭房地之所有權，惟系爭調解書係64
        年10月15日所簽訂，迄今早已逾十五年之請求權行使時
        效，故被告丁○○自得主張時效已完成，而拒絕移轉系
        爭房地之所有權。原告雖主張證人甲○○曾代辛○○向
        被告丁○○要求依系爭調解書過戶系爭房地，被告丁○○表示同意，該同意已屬拋棄時效利益之意思表示云云
        ，並聲請訊問證人甲○○。證人甲○○則證稱：「九十
        一年年底辛○○說如果我碰到丁○○要我代表辛○○跟
        丁○○談房子土地過戶的問題，後來我有碰到丁○○，
        丁○○同意無條件要過戶，我也有回覆辛○○，我要他
        們兄弟約時間去辦理，後來丁○○沒有找辛○○辦理過
        戶。」等語，惟此亦為被告丁○○所否認，被告丁○○
        並辯稱：證人甲○○所言不實，他並沒有向伊提及系爭
        房地過戶之事，而是說他要讓伊與辛○○兩兄弟和好等
        語。
      (四)復按債務人於時效完成後所為之承認，固無中斷時效之
        可言，既然明知時效完成之事實而仍為承認行為，自屬
        拋棄時效利益之默示意思表示，且時效完成之利益一經
        拋棄，即恢復時效完成前狀態，債務人顯不得再以時效
        業經完成拒絕給付，最高法院50年臺上字第2868號固著
        有判例。惟該判例係補充法條之不足，自不得任意為擴
        張解釋，即上開「拋棄時效利益之默示意思表示」之要
        件為債務人須「明知」時效完成之事實而仍為「承認行
        為」，始得視為拋棄時效利益之默示意思表示，最高法
        院88年度臺上字第190號判決及69年度臺上字第1459號
        判決意旨，亦均同此見解。本件證人甲○○係原告所聲
        請傳訊，且其證言明顯偏袒原告，是其證詞之真實性已
        屬可疑。縱依證人甲○○所言「丁○○同意無條件要過
        戶」云云，亦無法推斷被告丁○○係「明知」時效完成
        之事實而仍為「承認行為」，蓋被告丁○○僅國小肄業
        ，已年近六十歲，在本院進行言詞辯論時，連國語都需
        藉助他人翻譯，始能瞭解其意，除非事前經過特別指導
        ，否則依其知識水平，實無期待其能知悉民法有關時效
        及拋棄時效之相關規定。且若被告丁○○知悉辛○○依
        據系爭調解書所得請求移轉系爭房地所有權之權利，業
        已時效完成，則由被告丁○○與辛○○向來不睦，幾乎
        從無往來之情形研判，被告丁○○更不可能「明知」時
        效完成之事實而仍為「承認行為」。故原告主張被告丁○○之同意已屬拋棄時效利益之意思表示，應不能再為
        時效完成之抗辯云云，亦非可採。
    四、被告丁○○於96年5月30日將其名下所有系爭房地贈與
        被告乙○○，並於96年9月13日辦妥移轉登記，並未侵
        害原告之債權。
      (一)本件原告基於繼承辛○○之權利，固具有請求被告丁○○將系爭房地移轉登記為原告與被告乙○○公同共有之
        權利，惟因被告丁○○得主張同時履行抗辯及時效抗辯
        ，而拒絕給付，已如前述。在時效已完成之情形下，原
        告之移轉系爭房地請求權業已消滅，被告丁○○得主張
        時效抗辯，其結果等同被告丁○○不再負有移轉系爭房
        地所有權與辛○○或其繼承人之義務，故被告丁○○於
        時效完成後之96年5月30日將其名下所有系爭房地贈與
        被告乙○○，並於96年9月13日辦妥移轉登記，屬其合
        法處分財產權之行使，並無不法侵害原告之債權可言。
        至被告乙○○單純受贈系爭房地，更未侵害原告之債權
        。
      (二)從而，原告依據民法第184條、第185條、第213條第1項
        、第348條第1項規定，訴請被告塗銷系爭房地所有權移
        轉登記，並協同登記為原告與被告乙○○公同共有，為
        無理由，不應准許。
    五、如附表編號3所示系爭房屋之增建部分，屬系爭房屋之
        附屬建物，並非獨立之建物，其所有權與系爭房屋歸於
        一體。
      (一)按確認法律關係之訴，非原告有即受確認判決之法律上
        利益者，不得提起之，為民事訴訟法第247條第1項所明
        定。所謂即受確認判決之法律上利益，係指法律關係之
        存在與否不明確，致原告在私法上之地位有受侵害之危
        險，而此危險得以對於被告之確認判決除去之者而言（
        最高法院52年臺上字第1922號判例意旨參照）。原告主
        張如附表編號3所示系爭房屋之增建部分為辛○○所興
        建，且為獨立之建物，依繼承關係該增建部分應屬原告
        與被告乙○○公同共有，為被告所否認，是兩造就原告
        主張之上情顯有爭執，若不予釐清，原告勢將因被告否
        認其主張，致其在私法上之地位因而有受侵害之危險，
        揆之首開說明，原告提起確認之訴以排除此項危險，應
        認有即受確認判決之法律上利益，核與上開法條規定並
        無不符，合先敘明。
      (二)次按所有人於原有建築物之外另行增建者，如增建部分
        與原有建物無任何可資區別之標識存在，而與之作為一
        體使用者，因不具構造上及使用上之獨立性，自不得獨
        立為物權之客體，原有建築物所有權範圍因而擴張；倘
        增建部分於構造上及使用上已具獨立性，即為獨立之建
        築物，苟其常助原有建築物之效用，而交易上無特別習
        慣者，即屬從物；若增建部分已具構造上之獨立性，但
        未具使用上之獨立性而常助原有建築物之效用者，則為
        附屬物，其使用上既與原有建築物成為一體，其所有權
        應歸於消滅，被附屬之原有建築物所有權範圍，則因二
        所有權歸於一所有權而擴張。
      (三)查系爭房屋之增建部分坐落在主建物後方，包括一樓增
        建84.33㎡、二樓增建47.19㎡，在結構固具有獨立性，
        惟在使用上則未具有獨立，主建物係作為工廠使用，一
        樓增建部分作為工廠、廚房及浴室，二樓增建部分隔為
        二個房間，其中主建物與增建部分係相連且未隔間，共
        用之出入大門位在主建物上，由主建物貫穿至增建部分
        ，業經本院勘驗現場，並囑託台中市中山地政事務所派
        員測量，製有勘驗測量筆錄及建物測量成果圖附卷可佐
        ，且有現場照片存卷可參。故系爭房屋之增建部分並未
        具使用上之獨立性而屬常助原有主建物之效用，應為主
        建物之附屬物，其使用上既與原有主建物成為一體，其
        所有權應歸於消滅，被附屬之原有主建物所有權範圍，
        則因二所有權歸於一所有權而擴張。原告雖主張系爭建
        物一樓左側留有一小巷可出入，縱增建部分與主建物分
        離，亦可獨立適用，故增建部分應屬獨立建物，而非從
        物云云。然查，增建部分係與主建物共用同一出入口，
        而由主建物出入，已如前述，而原告所謂可作為通道之
        小巷，經本院委請測量人員測量結果寬度僅約60公分，
        除非側身而行，否則一般人根本無法正常行走通過該處
        ，另由現場照片可知，該處實為預留之排水溝，其上所
        覆蓋之鋼板並未平整，並非原告所謂之通道、小巷，原
        告此部分主張，顯與事實不符，自非可採。
      (三)至原告主張系爭房屋增建部分為辛○○所建，並提出土
        木工程合約書及臺中市政府（58）府建字第伍伍玖號修
        建證為證乙節。經查，該合約書並未記載新建工程之地
        點，無從據以判斷是否為系爭房屋之增建部分，另依修
        建證上之記載，固為系爭房屋之增建，惟所增建者為「
        附屬平房」，且面積僅14㎡，核與本件增建部分面積共
        131.52㎡，顯不相符，是系爭房屋增建部分是否如原告
        所主張為辛○○所建，尚無法證實。且縱如原告所述，
        該增建部分為辛○○所建，亦已因該增建部分係屬原主
        建物之附屬物，其所有權已歸入原主建物，而不得對該
        增建部分主張獨立之所有權。從而，原告訴請確認系爭
        房屋增建部分之所有權為原告與被告乙○○二人所公同
        共有，亦無理由，不應准許。
    六、綜上所述，原告依據民法第184條、第185條、第213 條
        第1項、第348條第1項及信託法第65條第2項規定，訴請
        被告塗銷系爭房地所有權移轉登記，並協同登記為原告
        與被告乙○○公同共有，及訴請確認系爭房屋增建部分
        之所有權為原告與被告乙○○二人所公同共有，均屬無
        理由，應予駁回。
    七、原告雖聲請本院向台中市東區區公所函查：於57年間，
        兄第二人，其兄如未擁有財產，為維持家計，是否可免
        受動員召集、臨時召集或勤務召集？因本院認為對於判
        決結果並無影響，故無函查之必要。另本件事證已臻明
        確，兩造其餘主張、陳述及所提之證據，經審酌後於判
        決結果無影響，無一一論述之必要，附此敘明。
丙、結論：原告之訴為無理由，依民事訴訟法第78條判決如主
    文。
中    華    民    國    97    年    7     月    31    日
                  民事第四庭    法  官  陳文燦
正本係照原本作成。
如對本判決上訴，須於判決送達後20日內向本院提出上訴狀。
中    華    民    國    97    年    7     月    31    日
                                書記官  鄭淑英
 附表：
┌──┬─────────┬──────┬───────┬────────┬────────┐
│編號│    不動產名稱    │原登記名義人│  現所有權人  │ 現所有權人取得 │  備註          │
│    │                  │ 及應有部分 │  及應有部分  │  所有權之原因  │                │
├──┼─────────┼──────┼───────┼────────┼────────┤
│    │台中市○區○○段六│            │              │96年5月30日受贈 │                │
│ 1  │小段9-33、9-40地號│丁○○：全部│ 乙○○：全部 │與，96年9月13登 │                │
│    │土地土地          │            │              │記完畢。        │                │
├──┼─────────┼──────┼───────┼────────┼────────┤
│    │台中市○區○○段六│            │              │95.6.16因繼承 │                │
│    │小段第289建號即台 │辛○○：1/2 │丙○○、張永│  ，於96.1.5登記│                │
│ 2  │中市○區○○街236 │丁○○：1/2 │  勳：公同共有│  完畢。        │                │
│    │號1層樓已作保存登 │            │  1/2         │96.5.30受贈與 │                │
│    │記部分            │            │乙○○：1/2 │  ，於96.9.13登 │                │
│    │                  │            │              │  記完畢。      │                │
├──┼─────────┼──────┼───────┼────────┼────────┤
│    │                  │            │              │                │該部分房屋，被告│
│    │台中市○區○○段六│            │              │                │乙○○在本院96年│
│    │小段9-33、9-40地號│            │              │                │中簡字第7441號主│
│    │土地上即門牌號碼台│辛○○（原始│丙○○、乙○○│95.6.16因繼承取 │張：丁○○亦享有│
│ 3  │中市○區○○街236 │建築人）：全│：全部公同共有│得。            │1/2應有部分，且 │
│    │號1樓及2樓增建未辦│部          │              │                │該1/2應有部分業 │
│    │理保存登記部分    │            │              │                │於96.5.30贈與張 │
│    │                  │            │              │                │永勳，但因未保全│
│    │                  │            │              │                │登記，致未辦理移│
│    │                  │            │              │                │轉登記。        │
└──┴─────────┴──────┴───────┴────────┴────────┘


司法院資訊處製作；財團法人民間司法改革基金會備份。
